---
title: "Módulo 9: Evaluación"
subtitle: "Text Mining en Python"
author: "Antonio Ramón Vázquez Ramírez"
date: "`r Sys.Date()`"
output:
  html_document:
    toc: true
    toc_depth: 4
    number_sections: true
    theme: cosmo
    highlight: tango
    code_folding: show
---

Carga de ntorno python y librerias

```{r setup, include=FALSE}
knitr::opts_chunk$set(echo = TRUE, warning = FALSE, message = FALSE)
library(reticulate)

# Nombre del entorno
env_name <- "env_textmining"

# Comprobar si el entorno ya existe en el sistema
if (!reticulate::virtualenv_exists(env_name)) {
  reticulate::virtualenv_create(env_name)
  reticulate::virtualenv_install(env_name, c("pandas", "regex", "spacy", "nltk", "scikit-learn", "gensim", "umap-learn", "matplotlib", "fasttext-wheel", "sentence-transformers", "ollama", "chatlas", "pydantic"))
  reticulate::use_virtualenv(env_name, required = TRUE)
  reticulate::py_run_string("import spacy.cli; spacy.cli.download('es_core_news_sm')")
} else {
  # Si ya existe,  lo activa
  reticulate::use_virtualenv(env_name, required = TRUE)
}
```

# Carga de datos

Desde la sesión de R, cargamos el archivo `evaluacion.RData`, que contiene tres datasets: `prado`, `reviews` y `documentos`. Exportamos dichos datasets como CSV.

Desde la sesión de R

```{r}
setwd("C:/Users/Anthony/Proyectos/M9/evaluacion")

```

```{r}
load("evaluacion.RData")

readr::write_delim(prado, "prado.csv", delim = "\t")
readr::write_delim(reviews, "reviews.csv", delim = "\t")
readr::write_delim(documentos, "documentos.csv", delim = "\t")
```

Cargamos los datos.

```{python}
from pandas import read_csv

prado = read_csv("prado.csv", sep = "\t" , dtype = {"status":str})
reviews = read_csv("reviews.csv", sep = "\t")
documentos = read_csv("documentos.csv", sep = "\t")
```

Comprobamos que los datos se han cargado

```{python}
print(f"Tuits de Prado: {len(prado)}")
print(f"Reviews: {len(reviews)}")
print(f"Documentos: {len(documentos)}")
```

## Descripción de los datasets

-   **prado:** Cuenta de X (antiguo Twitter) del Museo del Prado: 1.038 tuits (desde 01-04-2025 al 31-07-2026).
-   **reviews:** Contiene 13.000 críticas sobre el alojamiento en diversas ciudades de Andalucía.
-   **documentos:** Contiene 120 oraciones.

------------------------------------------------------------------------

# Pregunta 1. Text Mining

El dataset `prado` contiene 1.038 tuits, de la cuenta del Museo del Prado.

## Descripción de las columnas

-   **status:** Identificador del tuit
-   **fecha:** Fecha de publicación del tuit. Desde el 01-04-2025 hasta el 31-07-2026.
-   **texto:** El texto del tuit.

Para realizar text mining al texto de los tuits, es importante depurar previamente el texto.

Como, por ejemplo, eliminar del texto: usuarios de X, hashtags, URLs, …

Para realizar la limpieza del texto, podemos utilizar el siguiente script:

```{python limpiezadetexto}
# === Limpieza de Texto ===

import re, string

prado['textmining'] = prado['texto']

# Quitar "@usuario"
prado['textmining'] = prado['textmining'].str.replace(
    r'@\w+', '', regex=True
)

# Quitar "#hashtag"
prado['textmining'] = prado['textmining'].str.replace(
    r'#\w+', '', regex=True
)

# Quitar "URL"
prado['textmining'] = prado['textmining'].str.replace(
    r'http\S*', '', regex=True
)

# Quitar "e-Mail"
prado['textmining'] = prado['textmining'].str.replace(
    r'\w+@\w+\.\w+', '', regex=True
)

# Si fuera necesario, añadir espacio después de "punto","coma","punto y coma","dos puntos"
prado['textmining'] = prado['textmining'].str.replace(
    r'([.,;:])([a-zA-ZáéíóúñÁÉÍÓÚÑ])', r'\1 \2', regex=True
)

# Conservar letras, dígitos, espacios en blanco, saltos de línea y caracteres de puntuación
prado['textmining'] = prado['textmining'].str.replace(
    r'[^\wÀ-ÿ' + re.escape(string.punctuation) + r'\s]', '', regex=True
)

# Quitar símbolos
prado['textmining'] = prado['textmining'].str.replace('ℹ', '')

# Quitar espacios en blanco al inicio y final del texto
prado['textmining'] = prado['textmining'].str.strip()
```

Realizar text mining a los tuits de la cuenta `prado`, desde 01-06-2025 hasta 31-07-2026.

Empezamos realizando el filtrado temporal que requiere

```{python filtrado}
import pandas as pd
prado["fecha"] = pd.to_datetime(prado["fecha"])
prado_filtrado = prado[(prado["fecha"] >= "2025-06-01") & (prado["fecha"] <= "2026-07-31")].copy()

print(f"Dataset listo. Tuits totales en el rango: {len(prado_filtrado)}")
```

Utilizar las librerías `spacy` y `nltk`, según proceda.

Trabajar con la columna `"textmining"`. Operar con sustantivos, adjetivos y nombres propios.

Se pide los siguientes apartados expuestos a continuación, cada uno realizado como una sección independiente

### Términos más frecuentes.

Extraemos únicamente los tokens y lemas correspondientes a Sustantivos, Adjetivos y Nombres Propios (`NOUN`, `ADJ`, `PROPN`) y eliminamos las stop words.\
\
Los tokens se utilizaran para el calculo de colocaciones, mientras que los lemas se utilizaran para las frecuencias y concurrencias

```{python frecuencias_py}
import spacy
from collections import Counter
import matplotlib.pyplot as plt

# Cargar el modelo en español
nlp = spacy.load("es_core_news_sm")

tokens = []
lemas = []

# Procesar con pipe para optimizar recursos
for doc in nlp.pipe(prado_filtrado["textmining"], disable=["ner"]):
    for token in doc:
        if token.pos_ in ["NOUN", "ADJ", "PROPN"] and not token.is_stop and not token.is_punct:
            tokens.append(token.text)
            lemas.append(token.lemma_.lower())

# Obtener frecuencias
freq_lemas = Counter(lemas)
df_lemas = pd.DataFrame(freq_lemas.most_common(25), columns=["Lema", "Frecuencia"])

print("Top 10 Lemas:")
print(df_lemas.head(10))
```

Tambien podemos verlos en una representación gráfica

```{python plot_frecuencias_py}
plt.figure(figsize=(10, 6))
plt.barh(df_lemas["Lema"], df_lemas["Frecuencia"], color="cadetblue")
plt.gca().invert_yaxis()
plt.xlabel("Frecuencia")
plt.ylabel("Lemas")
plt.title("Top 25 Lemas más frecuentes")
plt.tight_layout()
plt.show()
```

prado (718 apariciones) y museo (605 apariciones): Son, con diferencia, los términos más frecuentes. Lo cual es coherente con el dataset que estamos analizando. Por otro lado, el análisis lingüístico permite desvelar el foco del periodo analizado (2025-2026), destacando los nombres propios 'Isabel' y 'Veronese', dando a entender las principales líneas expositivas y de comunicación del museo en esas fechas.\
\
Como detalle, podemos notar el rango temporal (1528-1588), siendo este el periodo de vida del autor Paolo Veronese.

```{python}
from spacy.matcher import Matcher
# 1. Configurar Matcher para detectar palabras en mayúsculas (Siglas)
matcher_siglas = Matcher(nlp.vocab)
pattern_siglas = [{"IS_UPPER": True}]
matcher_siglas.add("patron_siglas", [pattern_siglas])

siglas_encontradas = []
for doc in nlp.pipe(prado_filtrado["textmining"], disable=["ner"]):
    matches = matcher_siglas(doc)
    for match_id, start, end in matches:
        # Extraemos el texto de la coincidencia (en minúsculas o mayúsculas originales)
        # Usamos .text para quedarnos con el string
        siglas_encontradas.append(doc[start:end].text)

# 2. Obtener frecuencias de las siglas encontradas
freq_siglas = Counter(siglas_encontradas)

# 3. Generar DataFrame con las 15 siglas más comunes
df_siglas = pd.DataFrame(freq_siglas.most_common(15), columns=["Sigla", "Frecuencia"])

# 4. Imprimir el resultado de forma elegante en consola
print("Top 15 Siglas más encontradas en el corpus:")
print(df_siglas.to_string(index=False))

```

Podemos ver que la mayoria de siglas representan numeros romanos. Esto es lo habitual cuando se mencionan siglos o nombres de reyes sucesivos. Contamos con una anomalia, y es el hecho de que la sigla mas encontrada corresponde a "A". Vamos a analizar a que puede deberse con algunos ejemplos

```{python}
ejemplos_A = []

for doc in nlp.pipe(prado_filtrado["textmining"], disable=["ner"]):
    for token in doc:
        # Si el token es exactamente "A" en mayúscula
        if token.text == "A" and token.is_upper:
            # Extraer un trozo de texto alrededor (contexto de 3 palabras antes y después)
            start = max(0, token.i - 3)
            end = min(len(doc), token.i + 4)
            contexto = " ".join([t.text for t in doc[start:end]])
            ejemplos_A.append((doc.text, contexto))

# 2. Imprimir los 10 primeros resultados
print(f"Total de coincidencias de 'A' como sigla: {len(ejemplos_A)}\n")
for idx, (tuit, ctx) in enumerate(ejemplos_A[:10]):
    print(f"Ejemplo {idx+1}:")
    print(f"  > Contexto: ... {ctx} ...")
    print(f"  > Tuit original: {tuit[:120]}...")
    print("-" * 60)
```

Podemos observar, que es común que una oración empiece con la preposición "A", por lo que esto explicaria como ha sido clasificado como el termino más frecuente entre las siglas

### Buscar palabras clave:

```         
-   N-gramas: obtener bigramas, trigramas, …
-   Colocaciones: obtener bigramas, trigramas, …
```

Ahora, analizamos los bigramas mas frecuentes.

```{python}
from spacy.matcher import Matcher

def terminos_top(lista):
    term_freq = Counter(lista)
    df = pd.DataFrame.from_dict(term_freq, orient="index").reset_index()
    df.columns = ["termino", "freq"]
    return df.sort_values(by="freq", ascending=False).reset_index(drop=True)

# 1. Pasada "sucia" (sin stopwords) tal como hace el profesor
matcher_sucio = Matcher(nlp.vocab)

# Patrón base sin restricciones de lema
pattern_sucio = [
    {"POS": {"IN": ["ADJ", "NOUN", "PROPN"]}},
    {"POS": {"IN": ["ADJ", "NOUN", "PROPN"]}}
]
matcher_sucio.add("patron_sucio", [pattern_sucio])

bigramas_sucios = []
for doc in nlp.pipe(prado_filtrado["textmining"], disable=["ner"]):
    matches = matcher_sucio(doc)
    if len(matches) > 0:
        for match_id, start, end in matches:
            # Extraemos el lema en minúsculas, igual que en los apuntes
            bigramas_sucios.append(doc[start:end].lemma_.lower()) 
            
# Reutilizamos tu función terminos_top para ver la tabla
df_sucios = terminos_top(bigramas_sucios)

print("Top 30 Bigramas (CON RUIDO) para detectar stopwords:")
print(df_sucios.head(30).to_string(index=False))
```

Basado en los resultados, vemos ciertos bigramas que no son relevantes, por lo que ahora realizamos un filtrado de estas palabras

```{python}
import pandas as pd
from spacy.matcher import Matcher



# 1. Tu lista empírica de stopwords basada en la observación de tuits
stopwords = ["último", "día", "vista","visita", "panorámica", "accede", "gratis", "impartido", "dedicado"]

matcher_limpio = Matcher(nlp.vocab)

# 2. El patrón matemático oficial del curso, ahora con TUS stopwords
pattern_limpio = [
    {"POS": {"IN": ["ADJ", "NOUN", "PROPN"]}, "LEMMA": {"NOT_IN": stopwords}},
    {"POS": {"IN": ["ADJ", "NOUN", "PROPN"]}, "LEMMA": {"NOT_IN": stopwords}}
]
matcher_limpio.add("patron_limpio", [pattern_limpio])

bigramas_limpios = []
for doc in nlp.pipe(prado_filtrado["textmining"], disable=["ner"]):
    matches = matcher_limpio(doc)
    if len(matches) > 0:
        for match_id, start, end in matches:
            # Extraemos tokens en minúsculas
            bigramas_limpios.append(doc[start:end].text.lower()) 
            
# 3. Visualizamos el resultado final usando tu función
df_bigramas_final = terminos_top(bigramas_limpios)

print("Top 15 Bigramas (Limpios):")
print(df_bigramas_final.head(15).to_string(index=False))
```

ahora vemos los trigramas

```{python}
# matcher.remove("patron_bi")
matcher=Matcher(nlp.vocab)
pattern_tri = [
    {"POS": {"IN": ["ADJ", "NOUN", "PROPN"]}, "LEMMA": {"NOT_IN": stopwords}},
    {"POS": {"IN": ["ADJ", "NOUN", "PROPN"]}, "LEMMA": {"NOT_IN": stopwords}},
    {"POS": {"IN": ["ADJ", "NOUN", "PROPN"]}, "LEMMA": {"NOT_IN": stopwords}}
]
matcher.add("patron_tri", [pattern_tri])

trigramas_extraidos = []
for doc in nlp.pipe(prado_filtrado["textmining"]):
    matches = matcher(doc)
    for match_id, start, end in matches:
        trigramas_extraidos.append(doc[start:end].text)

df_trigramas = terminos_top(trigramas_extraidos)
print("\nTop 10 Trigramas más frecuentes (Tokens):")
print(df_trigramas.head(10).to_string(index=False))

```

Podemos ver algunos trigramas como "Università degli Studi" y "degli Studi di" que son ambos partes de la misma institución. Más adelante se realizará una limpieza donde se filtraran los n-gramas que forman parte de otros.\
\
Ahora vamos a ver los diferentes nombres compuestos

```{python}
# 1. Limpiar el matcher anterior para evitar interferencias
matcher.remove("patron_tri")

# 2. Definir los patrones oficiales de nombres propios consecutivos (de 2 a 5 tokens)
pattern_2 = [{"POS": "PROPN"}, {"POS": "PROPN"}]
pattern_3 = [{"POS": "PROPN"}, {"POS": "PROPN"}, {"POS": "PROPN"}]
pattern_4 = [{"POS": "PROPN"}, {"POS": "PROPN"}, {"POS": "PROPN"}, {"POS": "PROPN"}]
pattern_5 = [{"POS": "PROPN"}, {"POS": "PROPN"}, {"POS": "PROPN"}, {"POS": "PROPN"}, {"POS": "PROPN"}]

matcher.add("2gramas", [pattern_2])
matcher.add("3gramas", [pattern_3])
matcher.add("4gramas", [pattern_4])
matcher.add("5gramas", [pattern_5])

nombres_compuestos = []

# 3. Procesar sobre la columna "texto" original para máxima precisión del etiquetador POS
for doc in nlp.pipe(prado_filtrado["textmining"], disable=["ner"]):
    matches = matcher(doc)
    if len(matches) > 0:
        for match_id, start, end in matches:
            # Almacenamos el texto original respetando sus mayúsculas
            nombres_compuestos.append(doc[start:end].text)

# 4. Calcular frecuencias utilizando tu función terminos_top
df_nombres_compuestos = terminos_top(nombres_compuestos)

# 5. Imprimir el Top 45 de nombres propios compuestos
print("Top 45 Nombres Propios Compuestos en el corpus (Sin filtrar redundancias):")
print(df_nombres_compuestos.head(25).to_string(index=False))
```

podemos remplazar los terminos que forman parte de otros, como se menciono anteriormente

```{python}
# 1. Lista para guardar los nombres verdaderamente únicos
unicos = []

# 2. Iteramos sobre los 200 nombres más frecuentes
for text in df_nombres_compuestos["termino"].head(200):
    # Buscamos en cuántos registros está contenido este texto
    indices = [i for i, s in enumerate(df_nombres_compuestos["termino"]) if text in s]
    
    # Si solo aparece 1 vez (es decir, solo hace match consigo mismo)
    if len(indices) == 1:
        unicos.append(text)

# 3. Filtramos el DataFrame para quedarnos solo con los Nombres Propios consolidados
df_nombres_unicos = df_nombres_compuestos[df_nombres_compuestos["termino"].isin(unicos)].reset_index(drop=True)

# 4. Imprimimos el resultado limpio
print("Top 25 Nombres Propios Compuestos (Limpios de redundancias):")
print(df_nombres_unicos.head(25).to_string(index=False))
```

Ahora si podemos observar como los ngramas que forman parte de otros han sido limpiados, y se detecta la universidad como Studi di Verona

Ahora vamos a analizar las colocaciones:

```{python}
from nltk.collocations import BigramCollocationFinder, BigramAssocMeasures
from nltk.collocations import TrigramCollocationFinder, TrigramAssocMeasures
import pandas as pd

print("\n--- Búsqueda de Palabras Clave: Colocaciones (PMI) ---")
# 1. Extraemos los tokens secuenciales limpios (como hace el manual)
tokens_coloc = []
for doc in nlp.pipe(prado_filtrado["textmining"], disable=["ner"]):
    for token in doc:
        # Filtramos por categoría gramatical y eliminamos tus stopwords usando el lema
        if token.pos_ in ["NOUN", "ADJ", "PROPN"]:
            if token.lemma_.lower() not in stopwords:
                tokens_coloc.append(token.text.lower())
                
finder_bi = BigramCollocationFinder.from_words(tokens_coloc)
# Aplicamos un filtro de frecuencia (mínimo 3) para evitar que el PMI 
# nos dé valores altísimos por palabras raras que solo salen juntas 1 vez.
finder_bi.apply_freq_filter(3) 

bigram_measures = BigramAssocMeasures()
pmi_bi = []

for i in finder_bi.score_ngrams(bigram_measures.pmi):
    pmi_bi.append({"Palabra_1": i[0][0], "Palabra_2": i[0][1], "PMI": i[1]})

df_coloc_bi = pd.DataFrame(pmi_bi)
print("Top 15 Colocaciones de Bigramas por PMI:")
print(df_coloc_bi.head(15).to_string(index=False))

```

Ahora las colocaciones de trigramas\

```{python}
finder_tri = TrigramCollocationFinder.from_words(tokens_coloc)
finder_tri.apply_freq_filter(3) 

trigram_measures = TrigramAssocMeasures()
pmi_tri = []

for i in finder_tri.score_ngrams(trigram_measures.pmi):
    pmi_tri.append({"Palabra_1": i[0][0], "Palabra_2": i[0][1], "Palabra_3": i[0][2], "PMI": i[1]})

df_coloc_tri = pd.DataFrame(pmi_tri)
print("\nTop 15 Colocaciones de Trigramas por PMI:")
print(df_coloc_tri.head(15).to_string(index=False))
```

Tambien podemos ver los terminos mas significativos mediante el likehood

```{python}
llr_tri = []
for i in finder_tri.score_ngrams(trigram_measures.likelihood_ratio):
    llr_tri.append({"Palabra_1": i[0][0], "Palabra_2": i[0][1], "Palabra_3": i[0][2], "LLR": i[1]})
df_coloc_tri_llr = pd.DataFrame(llr_tri)



print("\nTop 15 por Likelihood Ratio (Términos Estables):")
print(df_coloc_tri_llr.head(15).to_string(index=False))
```

Vemos que los terminos relativos al museo del prado son los dominantes. con un peso notablemente alto

### Visualizar las coocurrencias.

Dibujamos las relaciones y fuerzas de enlace entre los términos que aparecen juntos con mayor frecuencia dentro del mismo tuit.

```{python}
from nltk.collocations import BigramCollocationFinder, BigramAssocMeasures
import pandas as pd
lemas_cooc = []
for doc in nlp.pipe(prado_filtrado["textmining"], disable=["ner"]):
    for token in doc:
        if token.pos_ in ["NOUN", "ADJ", "PROPN"]:
            if token.lemma_.lower() not in stopwords:
                lemas_cooc.append(token.lemma_.lower())

finder_lemas = BigramCollocationFinder.from_words(lemas_cooc)

# 3. Aplicamos un filtro de frecuencia (frecuencia mínima = 3 para redes sociales)
finder_lemas.apply_freq_filter(3)

# 4. Usamos la medida de frecuencia bruta (raw_freq) para evaluar coocurrencias
bigram_measures = BigramAssocMeasures()

left = []
right = []
freq = []

for i in finder_lemas.score_ngrams(bigram_measures.raw_freq):
    left.append(i[0][0])  # Palabra 1 (String)
    right.append(i[0][1]) # Palabra 2 (String)
    freq.append(i[1])     # Frecuencia bruta (Float)


# 5. Generamos el DataFrame de coocurrencias
df_cooc = pd.DataFrame({
    "left": left,
    "right": right,
    "freq": freq
})

# 6. Limpieza: Evitamos que una palabra coocurra consigo misma (lazos circulares)
df_cooc = df_cooc[df_cooc["left"] != df_cooc["right"]]

# 7. Multiplicamos la frecuencia por 10.000 (el truco matemático del profesor)
# Esto convierte la probabilidad decimal en una "frecuencia esperada por cada 10k palabras",
# ideal para usarse después como grosor físico de las líneas del grafo.
df_cooc["freq"] = df_cooc["freq"] * 10000

print("Top 15 Coocurrencias de Lemas más frecuentes:")
print(df_cooc.head(15).to_string(index=False))
```

```{python}
import networkx as nx
import matplotlib.pyplot as plt

# Configuramos un lienzo amplio para evitar apelotonamientos
plt.figure(figsize=(11, 11))

# Tomamos las 40 coocurrencias más fuertes para un gráfico limpio y legible
df_nx = df_cooc.head(40)

# Creamos el grafo
G = nx.from_pandas_edgelist(
    df_nx, 
    source="left", 
    target="right", 
    edge_attr="freq", 
    create_using=nx.Graph()
)

# Posicionamiento armónico de nodos (aumentamos 'k' para separar las palabras)
pos = nx.spring_layout(G, k=0.45, seed=42)

# Calculamos grosores de línea proporcionales a la fuerza de coocurrencia
edges = G.edges(data=True)
weights = [d["freq"] for (_, _, d) in edges]
max_w = max(weights) if weights else 1
# Escalamos los grosores entre 1 y 6 para que se vean bien las líneas
norm_weights = [1 + 5 * (w / max_w) for w in weights]

# A) Pintamos las uniones (aristas) de forma muy clara en gris azulado translúcido
nx.draw_networkx_edges(
    G, pos, 
    width=norm_weights, 
    alpha=0.4, 
    edge_color="steelblue"
)

# B) Pintamos los nodos como círculos discretos de color azul pastel
nx.draw_networkx_nodes(
    G, pos, 
    node_color="#add8e6", 
    node_size=180, 
    edgecolors="gray", 
    linewidths=0.5
)

# C) Pintamos las etiquetas de texto con un ligero desplazamiento para que no tapen el nodo
# Añadimos una tipografía elegante en verde oscuro
nx.draw_networkx_labels(
    G, pos, 
    font_color="#1b4332", 
    font_size=8,
    font_weight="bold"
)

plt.title("Red Semántica de Coocurrencias del Museo del Prado\n(Top 40 relaciones más frecuentes)", 
          fontsize=13, fontweight="bold")
plt.axis("off")
plt.tight_layout()
plt.show()
```

Podemos observar un nucleo tematico entrono a la fuerte conexion de *museo-prado* de donde podemos ver que salen conceptos relacionados con la institución, como *exposiciones , taquilla, virtual.\
\
*Podemos ver otros pequeños subsistemas temáticos en torno a *paolo-veronese, juan-muñoz, españa-mexico* ligado a diferentes regiones geofraficas, y un subsistema ligado a figuras femeninas en torno a *isabel-reina*\
\
Tambien podemos crear un cluster interactivo en HTML para poder observar con mas detalle la red

```{python}
from pyvis.network import Network
from sklearn.preprocessing import MinMaxScaler

# Seleccionamos las 100 relaciones más fuertes para la red interactiva
df_pyvis = df_cooc.head(100).copy()

# Escalamos el grosor de las líneas interactivas
scaler = MinMaxScaler(feature_range=(1, 7))
df_pyvis["width"] = scaler.fit_transform(df_pyvis[["freq"]])

# Inicializamos la red de PyVis
net = Network(height="600px", width="100%", bgcolor="#ffffff", font_color="#333333")

# Llenamos la red interactiva evitando duplicar nodos
nodos_agregados = set()
for index, row in df_pyvis.iterrows():
    u, v, w = row["left"], row["right"], row["width"]
    
    if u not in nodos_agregados:
        net.add_node(u, label=u, title=u, color="#8ecae6")
        nodos_agregados.add(u)
    if v not in nodos_agregados:
        net.add_node(v, label=v, title=v, color="#8ecae6")
        nodos_agregados.add(v)
        
    net.add_edge(u, v, width=w, color="lightgray")

# Configuramos opciones de física interactiva agradables para el usuario
net.set_options("""
{
  "physics": {
    "enabled": true,
    "barnesHut": {
      "gravitationalConstant": -1500,
      "centralGravity": 0.3,
      "springLength": 95,
      "springConstant": 0.04
    },
    "stabilization": {"iterations": 500}
  },
  "nodes": {
    "shape": "dot",
    "size": 10,
    "font": {"size": 12, "face": "arial"}
  },
  "edges": {
    "color": {"color": "lightgray", "highlight": "orange"},
    "arrows": {"to": {"enabled": false}},
    "smooth": {"type": "continuous"}
  }
}
""")

# Guardamos el archivo HTML interactivo
net.show("red_interactiva_prado.html", notebook=False)
print("\n¡Grafo interactivo generado con éxito en 'red_interactiva_prado.html'!")
```

El análisis visual de la Red de Coocurrencias revela que el núcleo de la red está dominado por los conceptos de la entidad ('museo', 'prado', 'visita guiada'). Sin embargo, en torno a este nucleo, aparecen tres agrupaciones temáticas: en primer lugar, el cluster cerrado que rodea a 'Paolo Veronese (1528-1588)'; en segundo lugar, un cluster que vincula a 'Isabel' (Farnesio) con la perspectiva femenina; y finalmente, un nodo aislado y sumamente específico dedicado a la obra escultórica de 'Juan Muñoz'. Este mapa refleja que las redes sociales del museo combinan de manera equilibrada la agenda diaria con grandes hitos de divulgación histórica y contemporánea.

### Reconocimiento de entidades nombradas (NER).

Utilizamos el reconocedor de entidades de spaCy para extraer nombres de personas, ubicaciones y organizaciones de los tuits.

```{python}
import pandas as pd
from collections import Counter

# 1. Inicializamos listas para guardar las entidades según su categoría
personas = []
lugares = []
organizaciones = []
miscelanea = []

# 2. Procesamos el corpus con nlp.pipe (¡MANTENIENDO EL NER ACTIVO!)
# Usamos la columna "texto" original para que spaCy mantenga las mayúsculas de pista
for doc in nlp.pipe(prado_filtrado["textmining"]):
    for ent in doc.ents:
        texto_entidad = ent.text.strip()
        
        # Filtramos entidades de longitud muy corta o vacías por seguridad
        if len(texto_entidad) < 2:
            continue
            
        # Clasificamos según la etiqueta que le asigna spaCy (.label_)
        if ent.label_ == "PER":
            personas.append(texto_entidad)
        elif ent.label_ == "LOC":
            # El profesor unifica el Museo del Prado bajo la misma etiqueta LOC
            if "Prado" in texto_entidad or "Museo del Prado" in texto_entidad:
                lugares.append("Museo del Prado")
            else:
                lugares.append(texto_entidad)
        elif ent.label_ == "ORG":
            organizaciones.append(texto_entidad)
        elif ent.label_ == "MISC":
            miscelanea.append(texto_entidad)

# 3. Creamos tablas de frecuencia usando la función auxiliar del profesor
df_personas = terminos_top(personas)
df_lugares = terminos_top(lugares)
df_organizaciones = terminos_top(organizaciones)
df_miscelanea = terminos_top(miscelanea)

# 4. Mostramos los resultados de las categorías principales para el informe
print("=== TOP 15 PERSONAS DETECTADAS (PER) ===")
print(df_personas.head(15).to_string(index=False))

print("\n=== TOP 15 LUGARES DETECTADOS (LOC) ===")
print(df_lugares.head(15).to_string(index=False))

print("\n=== TOP 15 ORGANIZACIONES DETECTADAS (ORG) ===")
print(df_organizaciones.head(15).to_string(index=False))
```

De nuevo vemos que el Museo del Prado es la entidad con mayor frecuencia. Sin embargo, el modelo trata "Museo del Prado", "El Prado" y "Prado" como entidades distintas, lo que muestra las limitaciones del modelo de lenguaje natural.\
\
España sale clasificada como persona, esto puede deberse a la falta de la correcta sintaxis en los tuits donde se menciona a España, denominandola de la misma manera que se haría con una persona, con mayusculas. Lo mismo puede ocurrir para "Visitas"\
Celebrada aparece como localización .\
\
Estos hechos evidencian las limitaciones de los modleos pequeños para el correcto analisis de tuits, donde no se siguen las reglas del lenguaje formal

Gráfico de Entidades Nombradas por Categoría

```{python}
import pandas as pd
import matplotlib.pyplot as plt
import matplotlib.patches as mpatches

# ==========================================
# 1. ADAPTACIÓN DE TUS VARIABLES (EL PUENTE)
# ==========================================
# Añadimos la etiqueta de tipo a las tablas que generaste antes
df_personas['Tipo'] = 'PER'
df_lugares['Tipo'] = 'LOC'
df_organizaciones['Tipo'] = 'ORG'

# Unimos (concatenamos) las tres tablas en una sola
df_todas = pd.concat([df_personas, df_lugares, df_organizaciones])

# Ordenamos de mayor a menor frecuencia y sacamos el Top 15 global
top_entidades = df_todas.sort_values(by="freq", ascending=False).head(15).copy()

# Renombramos las columnas para que encajen exactamente con tu código de la gráfica
top_entidades.rename(columns={"termino": "Entidad", "freq": "Frecuencia"}, inplace=True)

# ==========================================
# 2. TU CÓDIGO DE VISUALIZACIÓN
# ==========================================
# Crear lienzo explícito
fig, ax = plt.subplots(figsize=(10, 6))

# Configurar mapa de colores según el tipo de entidad
colores_dict = {"PER": "salmon", "LOC": "skyblue", "ORG": "lightgreen"}
colores = [colores_dict.get(tipo, "gray") for tipo in top_entidades["Tipo"]]

# Dibujar barras horizontales
ax.barh(top_entidades["Entidad"], top_entidades["Frecuencia"], color=colores)
ax.invert_yaxis()
ax.set_xlabel("Frecuencia")
ax.set_ylabel("Entidades")

# Título limpio (sin texto de leyenda)
ax.set_title("Top 15 Entidades Nombradas más frecuentes", fontsize=14, weight="bold")

# Crear los elementos visuales de la leyenda de forma manual
parches_leyenda = [
    mpatches.Patch(color="salmon", label="Persona (PER)"),
    mpatches.Patch(color="skyblue", label="Ubicación (LOC)"),
    mpatches.Patch(color="lightgreen", label="Organización (ORG)")
]

# Añadir la leyenda al gráfico
ax.legend(handles=parches_leyenda, loc="lower right", title="Tipos de Entidad", frameon=True, facecolor="white", edgecolor="lightgray")

plt.tight_layout()
plt.show()
```

### Análisis de Casos Específicos

Podemos clasificar los tuits conforme a una temática determinada. Para extraer temas, podemos basarnos en la información que se desprende del text mining. Se pide:

-   Examinando las palabras clave (bigramas, trigramas, etc) y las coocurrencias obtenidas, indica algunos nombres de pintores y exposiciones.

    Si te resulta más cómodo, señala las relaciones oportunas (término1 − término2 − término3 − término4).

Respecto a los pintores, pudimos identificar varios de ellos en el text mining anterior, como *Juan Muñoz, Pablo Veronese*, aunque la identificación de las exposicionesno fue tan clara. Para facilitiarlo, podemos buscar los n-gramas relacionados con exposición o exposiciones

```{python}
df_bi_expo = df_bigramas_final[df_bigramas_final["termino"].str.contains("exposici", case=False, na=False)]

print("--- Bigramas que contienen 'exposición' o 'exposiciones': ---")
print(df_bi_expo.head(10).to_string(index=False))


# 2. Filtrar en tus Trigramas Limpios
df_tri_expo = df_trigramas[df_trigramas["termino"].str.contains("exposici", case=False, na=False)]

print("\n--- Trigramas que contienen 'exposición' o 'exposiciones': ---")
print(df_tri_expo.head(10).to_string(index=False))
```

-   Selecciona aquellos tuits donde figure la cadena de texto `"Veronese"`. Después, muestra el texto de los cinco primeros tuits (ordenados por fecha, del tuit más antiguo al más reciente). Para finalizar, visualiza las coocurrencias.

-   Ídem a la pregunta anterior, pero empleando la cadena de texto `"femenino"`.

Definimos una función para analizar ambas palabras clave y mostramos los tuits en orden cronológico

```{python}
import pandas as pd
import networkx as nx
import itertools
from collections import Counter
import matplotlib.pyplot as plt

# Tu lista de stopwords validada empíricamente
stopwords = ["último", "día", "vista", "visita", "panorámica", "accede", "gratis", "impartido", "dedicado"]

def analizar_caso_especifico(palabra_clave, df, nlp_model):
    print(f"\n" + "="*50)
    print(f"ANÁLISIS ESPECÍFICO: '{palabra_clave.upper()}'")
    print("="*50)
    
    # 1. Filtramos el DataFrame y ordenamos por fecha (del más antiguo al más reciente)
    df_filtrado = df[df["textmining"].str.contains(palabra_clave, case=False, na=False)].copy()
    df_filtrado = df_filtrado.sort_values(by="fecha", ascending=True)
    
    print(f"Total de tuits encontrados: {len(df_filtrado)}\n")
    print("--- TOP 5 TUITS MÁS ANTIGUOS ---")
    
    # 2. Imprimimos los 5 primeros tuits
    for idx, row in df_filtrado.head(5).reset_index().iterrows():
        # Formateamos la fecha para que quede elegante
        fecha_str = row['fecha'].strftime('%Y-%m-%d')
        print(f"{idx+1}. [{fecha_str}] {row['texto']}")
        print("-" * 30)
        
    # 3. Calculamos coocurrencias locales
    cooc_local = Counter()
    for doc in nlp_model.pipe(df_filtrado["textmining"], disable=["ner"]):
        lemas_unicos = list(set([
            token.lemma_.lower() for token in doc 
            if token.pos_ in ["NOUN", "ADJ", "PROPN"] 
            and token.lemma_.lower() not in stopwords
        ]))
        
        for p1, p2 in itertools.combinations(sorted(lemas_unicos), 2):
            cooc_local[(p1, p2)] += 1
            
    # Si no hay suficientes datos para un grafo, salimos
    if not cooc_local:
        print("No hay suficientes relaciones para dibujar un grafo.")
        return
        
    # 4. Preparamos los datos para NetworkX (Top 15 relaciones locales)
    df_cooc = pd.DataFrame([{"nodo1": k[0], "nodo2": k[1], "peso": v} for k, v in cooc_local.items()])
    top_cooc = df_cooc.sort_values(by="peso", ascending=False).head(15)
    
    # 5. Dibujamos el mini-grafo
    G = nx.from_pandas_edgelist(top_cooc, source="nodo1", target="nodo2", edge_attr="peso", create_using=nx.Graph())
    
    plt.figure(figsize=(8, 6))
    # Ajustamos 'k' para que los nodos no colapsen
    pos = nx.spring_layout(G, k=0.8, seed=42)
    
    pesos = [G[u][v]['peso'] for u,v in G.edges()]
    max_peso = max(pesos) if pesos else 1
    grosores = [(w / max_peso) * 4 for w in pesos]
    
    nx.draw_networkx_edges(G, pos, width=grosores, edge_color="gray", alpha=0.6)
    nx.draw_networkx_nodes(G, pos, node_color="#ff9999", node_size=800, edgecolors="white")
    nx.draw_networkx_labels(G, pos, font_size=10, font_weight="bold", font_color="black")
    
    plt.title(f"Red Local de Coocurrencias: '{palabra_clave}'", fontsize=14, fontweight="bold")
    plt.axis("off")
    plt.tight_layout()
    plt.show()

# Ejecutamos la función para los dos casos que pide el examen
analizar_caso_especifico("Veronese", prado_filtrado, nlp)
analizar_caso_especifico("femenino", prado_filtrado, nlp)
```

### Word embeddings

```         
-   Modelo Word2Vec. El texto debe estar compuesto únicamente por los lemas deseados.
-   Mostrar las similitudes de los términos: `"farnesio"`, `"caravaggio"`, `"università"`, `"falomir"`.
-   Visualizar word embeddings mediante el método UMAP.
```

Empezamos preparando una lista de palabras limpia,

```{python}
import pandas as pd
from gensim.models import Word2Vec
from umap import UMAP
import matplotlib.pyplot as plt

# 1. PREPARACIÓN DE DATOS (LEMAS)
docs_lemas = []
# Usamos prado_filtrado y la lista de stopwords que validaste antes
for doc in nlp.pipe(prado_filtrado["textmining"], disable=["ner"]):
    lemas = []
    for token in doc:
        if token.pos_ in ["NOUN", "ADJ", "PROPN"]:
            if token.lemma_.lower() not in stopwords:
                lemas.append(token.lemma_.lower())
    # Solo añadimos documentos que tengan al menos 2 palabras (para tener contexto)
    if len(lemas) > 1:
        docs_lemas.append(lemas)
```

Ahora realizamos el entrenamiento de la red

```{python}
modelo_w2v = Word2Vec(
    docs_lemas, 
    sg=1,              # Skip-gram: Ideal para corpus pequeños y relaciones raras
    vector_size=20,    # 20 dimensiones son suficientes para 800 tuits
    epochs=100,        # Subimos epochs para que converja mejor al ser pocos datos
    min_count=7,       # Aseguramos que entren las palabras del examen
    window=5, 
    seed=42,
    workers=1          # workers=1 y seed fija aseguran reproducibilidad exacta
)

```

```{python}
terminos_examen = ["farnesio", "caravaggio", "università", "falomir"]

print("\n3. SIMILITUDES VECTORIALES (Top 5 vecinos):")
print("-" * 50)
for term in terminos_examen:
    try:
        similares = modelo_w2v.wv.most_similar(term, topn=5)
        print(f"▶ Vecinos de '{term.upper()}':")
        for palabra, similitud in similares:
            print(f"   - {palabra}: {similitud:.4f}")
    except KeyError:
        print(f"▶ [ALERTA] '{term.upper()}' no alcanzó el umbral mínimo de apariciones en el corpus.")
    print()
```

```{python}
vectores = modelo_w2v.wv.vectors
vocabulario = modelo_w2v.wv.index_to_key

# Calibración física de UMAP para separar bien las constelaciones
reductor_umap = UMAP(n_neighbors=5, min_dist=0.5, metric='cosine', random_state=42)
coordenadas_2d = reductor_umap.fit_transform(vectores)


```

```{python}
limite_visual = min(60, len(vocabulario))
palabras_a_pintar = vocabulario[:limite_visual]

for term in terminos_examen:
    if term in vocabulario and term not in palabras_a_pintar:
        palabras_a_pintar.append(term)

indices = [vocabulario.index(palabra) for palabra in palabras_a_pintar]
x_coords = coordenadas_2d[indices, 0]
y_coords = coordenadas_2d[indices, 1]

# 1. Ajuste del lienzo (más ancho y con márgenes limpios como el profesor)
plt.figure(figsize=(14, 10))

# 2. Iteramos palabra por palabra para controlar exactamente cómo se dibuja cada una
for i, palabra in enumerate(palabras_a_pintar):
    if palabra in terminos_examen:
        # A) ESTÉTICA PALABRAS CLAVE (Examen)
        # Punto rojo más sutil
        plt.scatter(x_coords[i], y_coords[i], color='red', s=20, zorder=2, alpha=0.4)
        # Texto desplazado ligerísimamente hacia arriba, en negrita
        plt.text(x_coords[i], y_coords[i] + 0.08, palabra, 
                 color='darkred', fontsize=6, fontweight='bold', 
                 ha='center', va='bottom', zorder=6)
    else:
        # B) ESTÉTICA CONTEXTO (Ruido de fondo estilo profesor)
        # Círculo gris muy tenue, casi marca de agua
        plt.scatter(x_coords[i], y_coords[i], color="lightgray", s=20, edgecolor="darkgray", alpha=0.4, zorder=2)
        # Texto gris oscuro, fuente normal y más pequeña
        plt.text(x_coords[i], y_coords[i] + 0.05, palabra, 
                 color='#4a4a4a', fontsize=6, fontweight='normal', 
                 alpha=0.8, ha='center', va='bottom', zorder=3)

# 3. Título y limpieza del gráfico (igual que las coocurrencias del manual)
plt.title("Proyección UMAP de Word Embeddings", 
          fontsize=12, fontweight="bold", loc="center")
          
# Ajuste fino de los márgenes para que respire
plt.subplots_adjust(left=0.05, right=0.95, top=0.90, bottom=0.05)
plt.axis("off") # Ocultamos los ejes X e Y, que en UMAP no tienen significado físico real
plt.show()
```

El modelo sitúa a *'farnesio'* en un clúster muy cohesionado junto a *'isabel'*, *'femenino'*, *'reina'* e *'itinerario'*. Esto demuestra matemáticamente que la red neuronal ha "comprendido" el concepto de la exposición "El Prado en Femenino", ligando el patronazgo de la reina con las visitas divulgativas.

**Falomir y Università (Investigación/Veronese):** Ambos términos gravitan en la zona superior de forma aislada, pero próximos a las fechas *'1528-1588'* (Veronese). Esto corrobora el vínculo institucional del director del museo y la universidad italiana en el comisariado de dicha exposición.

**Caravaggio (Aislamiento contextual):** La palabra *'caravaggio'* aparece en la periferia, sin un clúster fuerte a su alrededor. Las similitudes del coseno revelan que sus vecinos son *'fresco'* o *'altura'*, lo que sugiere menciones descriptivas puntuales y no una campaña temática estructurada.

------------------------------------------------------------------------

# Pregunta 2. Clasificación de Texto: Análisis de sentimiento

El dataset `reviews` contiene 13.000 críticas sobre el alojamiento en diversas ciudades de Andalucía.

## Descripción de las columnas

-   **titulo:** Breve descripción de la crítica.
-   **texto:** El texto de la crítica.
-   **puntuacion:** La calificación del usuario, en una escala de 5 estrellas. Variable categórica, con cinco valores posibles: 1 (muy mal), 2 (mal), 3 (regular), 4 (bien), 5 (muy bien).

## Se pide

### Preparación del texto y partición

-   Divida `reviews` en dos datasets: dataset de entrenamiento (con el 80% de las filas) y dataset de prueba (con el 20% de las filas restantes). No es necesario que los datasets estén balanceados.

Dado que vamos a realizar analisis de sentimientos, no eliminaremos stopwords para evitar cambiar los significados de las oraciones

Unificamos la columna `titulo` y `texto` en una nueva columna `textmining`. Adicionalmente, sustituimos los saltos de línea explícitos por espacios en blanco, ya que la herramienta `fastText` exige que cada documento a procesar o evaluar se encuentre en una única línea de texto.

```{python prep_reviews}
import pandas as pd
import numpy as np
import tempfile, os
import fasttext
from sklearn.model_selection import train_test_split
from sklearn.metrics import accuracy_score, confusion_matrix, classification_report
from sklearn.feature_extraction.text import CountVectorizer
from sklearn.linear_model import LogisticRegression
from sklearn.naive_bayes import MultinomialNB

# Unificar título y texto de la crítica rellenando posibles valores nulos
reviews["titulo"] = reviews["titulo"].fillna("")
reviews["texto"] = reviews["texto"].fillna("")
reviews["textmining"] = reviews["titulo"] + ". " + reviews["texto"]

# Limpieza: reemplazar saltos de línea por espacios (requerimiento de fastText)
reviews["textmining"] = reviews["textmining"].str.replace(r"[\r\n]+", " ", regex=True)
reviews["textmining"] = reviews["textmining"].str.lower()
reviews["textmining"] = reviews["textmining"].str.replace(r"[^\wáéíóúüñ\s]", " ", regex=True)
reviews["textmining"] = reviews["textmining"].str.replace(r"\s{2,}", " ", regex=True)
reviews["textmining"] = reviews["textmining"].str.strip()

# Dividir reviews en entrenamiento (80%) y prueba (20%)
train_rev, test_rev = train_test_split(reviews, test_size=0.20, random_state=42)
train_rev = train_rev.reset_index(drop=True)
test_rev = test_rev.reset_index(drop=True)

print(f"Total de críticas: {len(reviews)}")
print(f"Dataset de entrenamiento (train): {len(train_rev)} filas (80%)")
print(f"Dataset de prueba (test): {len(test_rev)} filas (20%)")
```

------------------------------------------------------------------------

### Modelo fastText basándose en la variable puntuacion

-   Mediante la herramienta `fastText`, cree un modelo de clasificación de texto basándose en la variable `puntuacion`.

Generamos un archivo temporal de texto donde cada línea contiene el prefijo identificativo de categoría (`__label__`) seguido del texto de la crítica. Posteriormente entrenamos el modelo supervisado con subpalabras y n-gramas de palabras (`wordNgrams = 2`), evaluando las predicciones sobre el conjunto de test.

```{python fasttext_puntuacion}
# Crear archivo temporal con formato fastText: "__label__<categoria> <texto>"
with tempfile.NamedTemporaryFile(delete=False, mode="w", suffix=".txt", encoding="utf-8") as tmp:
    file_train_punt = tmp.name
    labels_punt = "__label__" + train_rev["puntuacion"].astype(str)
    text_train_punt = labels_punt + " " + train_rev["textmining"]
    tmp.write("\n".join(text_train_punt.tolist()))

# Configuración e hiperparámetros del modelo fastText
cntrl_punt = {
    "dim": 20,
    "lr": 0.5,
    "epoch": 25,
    "minCount": 5,
    "wordNgrams": 2
}

model_punt = fasttext.train_supervised(input=file_train_punt, **cntrl_punt)
os.remove(file_train_punt)

# Predicciones con el dataset de prueba
pred_punt, probs_punt = model_punt.predict(test_rev["textmining"].tolist(), k=1)
test_rev["pred_puntuacion"] = [p[0].replace("__label__", "") for p in pred_punt]
test_rev["pred_puntuacion"] = test_rev["pred_puntuacion"].astype(int)

# Evaluación del modelo
acc_punt = accuracy_score(test_rev["puntuacion"], test_rev["pred_puntuacion"])
print(f"Precisión global (Accuracy) en clasificación por puntuación (1 a 5 estrellas): {acc_punt:.4f}\n")

# Matriz de confusión
cm_punt = pd.DataFrame(
    confusion_matrix(test_rev["puntuacion"], test_rev["pred_puntuacion"]),
    index=[f"Real {i}" for i in range(1, 6)],
    columns=[f"Pred {i}" for i in range(1, 6)]
)
print("Matriz de Confusión:")
print(cm_punt)

print("\nInforme detallado de métricas (Classification Report):")
print(classification_report(test_rev["puntuacion"], test_rev["pred_puntuacion"], digits=4))
```

La precisión global obtenida ronda el **64.5%**. Este resultado es muy habitual y representativo en clasificación ordinal de 5 categorías de estrellas: la mayor parte de las confusiones se concentran entre clases limítrofes (por ejemplo, entre 4 y 5 estrellas, o entre 1 y 2 estrellas), donde el vocabulario utilizado por los clientes es prácticamente idéntico. En cambio, los errores cruzados entre extremos opuestos (clasificar un 1 como un 5 o viceversa) son prácticamente nulos.

------------------------------------------------------------------------

### Creación de la variable categórica sentimiento

-   En `reviews`, cree una variable categórica, denominada `sentimiento`, siguiendo estas indicaciones:
    -   Si `puntuacion` es menor de 3, tomará el valor negativo.
    -   Si `puntuacion` es igual a 3, tomará el valor neutro.
    -   Si `puntuacion` es mayor de 3, tomará el valor positivo.

```{python var_sentimiento}
def clasificar_sentimiento(p):
    if p < 3:
        return "negativo"
    elif p == 3:
        return "neutro"
    else:
        return "positivo"

reviews["sentimiento"] = reviews["puntuacion"].apply(clasificar_sentimiento)
reviews["sentimiento"] = reviews["sentimiento"].astype("category")

print("Distribución de frecuencias de la variable 'sentimiento' en el corpus completo:")
dist_sent = pd.DataFrame({
    "Frecuencia": reviews["sentimiento"].value_counts(),
    "Porcentaje": (reviews["sentimiento"].value_counts(normalize=True) * 100).round(2).astype(str) + " %"
})
print(dist_sent)
```

------------------------------------------------------------------------

### Modelo fastText basándose en la variable sentimiento (3 clases)

-   Empleando la herramienta `fastText`, cree un modelo de clasificación de texto basándose en la variable `sentimiento`.

Dividimos el dataset completo respetando la partición del 80% para entrenamiento y 20% para test, y entrenamos `fastText` con las tres etiquetas: `negativo`, `neutro` y `positivo`.

```{python fasttext_sentimiento}
# Partición 80% train y 20% test para la variable sentimiento
train_s, test_s = train_test_split(reviews, test_size=0.20, random_state=42)
train_s = train_s.reset_index(drop=True)
test_s = test_s.reset_index(drop=True)

# Generar archivo de entrenamiento fastText
with tempfile.NamedTemporaryFile(delete=False, mode="w", suffix=".txt", encoding="utf-8") as tmp:
    file_train_sent = tmp.name
    labels_sent = "__label__" + train_s["sentimiento"].astype(str)
    text_train_sent = labels_sent + " " + train_s["textmining"]
    tmp.write("\n".join(text_train_sent.tolist()))

cntrl_sent = {
    "dim": 20,
    "lr": 0.5,
    "epoch": 25,
    "minCount": 5,
    "wordNgrams": 2
}

model_sent = fasttext.train_supervised(input=file_train_sent, **cntrl_sent)
os.remove(file_train_sent)

# Inferencia sobre el test
pred_sent, _ = model_sent.predict(test_s["textmining"].tolist(), k=1)
test_s["pred_sentimiento"] = [p[0].replace("__label__", "") for p in pred_sent]

acc_sent = accuracy_score(test_s["sentimiento"], test_s["pred_sentimiento"])
print(f"Precisión global (Accuracy) en sentimiento (3 clases): {acc_sent:.4f}\n")

orden_3 = ["negativo", "neutro", "positivo"]
cm_sent = pd.DataFrame(
    confusion_matrix(test_s["sentimiento"], test_s["pred_sentimiento"], labels=orden_3),
    index=[f"Real {c}" for c in orden_3],
    columns=[f"Pred {c}" for c in orden_3]
)
print("Matriz de Confusión (3 clases):")
print(cm_sent)

print("\nInforme de Clasificación:")
print(classification_report(test_s["sentimiento"], test_s["pred_sentimiento"], digits=4))
```

Al agrupar las estrellas en 3 clases, la precisión global asciende significativamente hasta el **86.35%**. Se aprecia que la clase con menor F1-score es la clase `neutro` (F1 \~ 0.50), lo cual concuerda con la naturaleza ambigua de las críticas de 3 estrellas, donde los usuarios mezclan aspectos muy positivos y muy negativos en el mismo comentario.

------------------------------------------------------------------------

### Modelo fastText binario (positivo vs negativo)

-   Utilizando la herramienta `fastText`, cree un modelo de clasificación de texto basándose en la variable `sentimiento`, pero seleccionando únicamente los valores negativo o positivo, es decir, prescindiendo de aquellas filas donde el sentimiento sea neutro.

```{python fasttext_binario}
# Filtrar omitiendo las opiniones neutras
reviews_bin = reviews[reviews["sentimiento"] != "neutro"].copy().reset_index(drop=True)
print(f"Total de críticas en el dataset binario (sin neutros): {len(reviews_bin)}")

# Partición 80/20 sobre el dataset binario
train_b, test_b = train_test_split(reviews_bin, test_size=0.20, random_state=42)
train_b = train_b.reset_index(drop=True)
test_b = test_b.reset_index(drop=True)

# Archivo de entrenamiento temporal
with tempfile.NamedTemporaryFile(delete=False, mode="w", suffix=".txt", encoding="utf-8") as tmp:
    file_train_bin = tmp.name
    labels_bin = "__label__" + train_b["sentimiento"].astype(str)
    text_train_bin = labels_bin + " " + train_b["textmining"]
    tmp.write("\n".join(text_train_bin.tolist()))

model_bin = fasttext.train_supervised(input=file_train_bin, dim=20, lr=0.5, epoch=25, minCount=5, wordNgrams=2)
os.remove(file_train_bin)

# Predicciones
pred_bin, _ = model_bin.predict(test_b["textmining"].tolist(), k=1)
test_b["pred_ft_bin"] = [p[0].replace("__label__", "") for p in pred_bin]

acc_ft_bin = accuracy_score(test_b["sentimiento"], test_b["pred_ft_bin"])
print(f"Precisión global (Accuracy) fastText Binario: {acc_ft_bin:.4f}\n")

orden_bin = ["negativo", "positivo"]
cm_ft_bin = pd.DataFrame(
    confusion_matrix(test_b["sentimiento"], test_b["pred_ft_bin"], labels=orden_bin),
    index=[f"Real {c}" for c in orden_bin],
    columns=[f"Pred {c}" for c in orden_bin]
)
print("Matriz de Confusión (fastText Binario):")
print(cm_ft_bin)

print("\nInforme de Clasificación:")
print(classification_report(test_b["sentimiento"], test_b["pred_ft_bin"], digits=4))
```

Al prescindir de la clase neutra, el rendimiento de `fastText` se dispara hasta un excelente **97.48% de Accuracy**, con un F1-score de 0.9279 en la clase negativa y 0.9847 en la clase positiva.

------------------------------------------------------------------------

### Modelo de Regresión Logística binaria sobre Matriz Documento-Término (DTM)

-   Empleando la Regresión Logística, cree un modelo de clasificación de texto basándose en la variable `sentimiento`, pero seleccionando únicamente los valores negativo o positivo.

Construimos la Matriz Documento-Término (DTM) con `CountVectorizer` aplicando un filtro de frecuencia mínima de aparición (`min_df = 4`) como hace el profesor en las prácticas. Entrenamos un modelo de `LogisticRegression` con el solver `lbfgs` y evaluamos sobre el conjunto de test.

```{python logit_binario}
# Construcción de la Matriz Documento-Término (DTM)
vectorizer = CountVectorizer(min_df=4)
train_dtm = vectorizer.fit_transform(train_b["textmining"])
test_dtm = vectorizer.transform(test_b["textmining"])

print(f"Dimensiones train_dtm: {train_dtm.shape} (documentos, términos)")
print(f"Dimensiones test_dtm:  {test_dtm.shape} (documentos, términos)")

# Entrenamiento del modelo de Regresión Logística
model_lr = LogisticRegression(solver="lbfgs", max_iter=1000, random_state=42)
model_lr.fit(train_dtm, train_b["sentimiento"])

# Inferencia
test_b["pred_lr"] = model_lr.predict(test_dtm)
acc_lr = accuracy_score(test_b["sentimiento"], test_b["pred_lr"])
print(f"\nPrecisión global (Accuracy) Regresión Logística: {acc_lr:.4f}\n")

cm_lr = pd.DataFrame(
    confusion_matrix(test_b["sentimiento"], test_b["pred_lr"], labels=orden_bin),
    index=[f"Real {c}" for c in orden_bin],
    columns=[f"Pred {c}" for c in orden_bin]
)
print("Matriz de Confusión (Regresión Logística):")
print(cm_lr)

print("\nInforme de Clasificación:")
print(classification_report(test_b["sentimiento"], test_b["pred_lr"], digits=4))
```

------------------------------------------------------------------------

### Algoritmo Naive Bayes binario sobre Matriz Documento-Término (DTM)

-   Usando el algoritmo Naive Bayes, cree un modelo de clasificación de texto basándose en la variable `sentimiento`, pero seleccionando únicamente los valores negativo o positivo.

Empleamos el algoritmo `MultinomialNB()` de `scikit-learn`, idóneo para datos dispersos de recuento de frecuencias de palabras (DTM).

```{python naive_bayes_binario}
# Entrenamiento del algoritmo Naive Bayes Multinomial
model_nb = MultinomialNB()
model_nb.fit(train_dtm, train_b["sentimiento"])

# Inferencia
test_b["pred_nb"] = model_nb.predict(test_dtm)
acc_nb = accuracy_score(test_b["sentimiento"], test_b["pred_nb"])
print(f"Precisión global (Accuracy) Naive Bayes: {acc_nb:.4f}\n")

cm_nb = pd.DataFrame(
    confusion_matrix(test_b["sentimiento"], test_b["pred_nb"], labels=orden_bin),
    index=[f"Real {c}" for c in orden_bin],
    columns=[f"Pred {c}" for c in orden_bin]
)
print("Matriz de Confusión (Naive Bayes):")
print(cm_nb)

print("\nInforme de Clasificación:")
print(classification_report(test_b["sentimiento"], test_b["pred_nb"], digits=4))
```

------------------------------------------------------------------------

### Comparativa de modelos y conclusiones

Resumimos los resultados de los modelos entrenados en el análisis de sentimiento:

```{python comparativa_modelos}
df_comparativa = pd.DataFrame({
    "Modelo": [
        "fastText (Puntuación 1 a 5)", 
        "fastText (Sentimiento 3 clases)", 
        "fastText (Binario Pos/Neg)", 
        "Regresión Logística (Binario DTM)", 
        "Naive Bayes Multinomial (Binario DTM)"
    ],
    "Número de Clases": [5, 3, 2, 2, 2],
    "Accuracy": [acc_punt, acc_sent, acc_ft_bin, acc_lr, acc_nb]
})

df_comparativa["Accuracy"] = (df_comparativa["Accuracy"] * 100).round(2).astype(str) + " %"
print(df_comparativa.to_string(index=False))
```

Clasificar 5 estrellas resulta mucho más complejo (64.54% de accuracy) lo que puede ser debido al solapamiento léxico entre valoraciones contiguas (4 vs 5 estrellas y 1 vs 2 estrellas). Al condensar la escala en 3 sentimientos (`negativo`, `neutro`, `positivo`), el rendimiento asciende notablemente al 86.35%.

La eliminación de la clase neutra (3 estrellas) suprime la principal fuente de incertidumbre léxica, alcanzando tasas de acierto superiores al **97%** en todos los clasificadores binarios.

En la tarea binaria, los tres algoritmos presentan un comportamiento sobresaliente y muy parejo: **fastText** (97.48%) y la **Regresión Logística** (97.39%) obtienen prácticamente el mismo nivel de precisión, mientras que **Naive Bayes** (97.08%) se sitúa ligeramente por detrás pero con una velocidad de ajuste y simplicidad computacional excepcional.

------------------------------------------------------------------------

# Pregunta 3. Grandes Modelos de Lenguaje (LLM)

El dataset `documentos` contiene 120 oraciones.

## Descripción de las columnas

-   **doc_id:** Identificador del documento.
-   **texto:** El texto del documento.

Sabemos de antemano que cada uno de los documentos pertenece a una de estas ocho categorías: Cine, Cocina, Deportes, Economía, Historia, Literatura, Naturaleza, Tecnología. De cada categoría hay 15 documentos.

## Se pide

### Clustering con BERT

Empleando Sentence Transformers, utilizar el modelo `hiiamsid/sentence_similarity_spanish_es` para obtener los embeddings de los documentos.

-   Visualizar los embeddings mediante UMAP.
-   Realizar el clustering, asignando a cada documento una de las ocho categorías anteriormente indicadas.

El modelo `hiiamsid/sentence_similarity_spanish_es` es un transformador preentrenado para capturar la similitud semántica en textos en español, generando vectores densos de 768 dimensiones. Tras calcular los embeddings, proyectamos el espacio multidimensional a dos dimensiones mediante el algoritmo UMAP y aplicamos el algoritmo de agrupamiento K-Means ($k = 8$), asignando a cada cluster la categoría temática correspondiente.

```{python clustering_bert}
import pandas as pd
import numpy as np
import matplotlib.pyplot as plt
from sentence_transformers import SentenceTransformer
from sklearn.cluster import KMeans
from umap import UMAP

# Cargar el modelo Sentence Transformers en español
model_bert = SentenceTransformer("hiiamsid/sentence_similarity_spanish_es")

# Obtener los embeddings densos para los 120 documentos
emb_bert = model_bert.encode(documentos["texto"].tolist())
print(f"Dimensiones de los embeddings generados con BERT: {emb_bert.shape}")

# Proyección a 2D con UMAP
umap_bert = UMAP(n_neighbors=15, min_dist=0.1, metric="cosine", random_state=42)
coords_bert = umap_bert.fit_transform(emb_bert)

# Agrupamiento K-Means con k=8
kmeans_bert = KMeans(n_clusters=8, random_state=42, n_init=10)
kmeans_bert.fit(emb_bert)
documentos["cluster_bert_id"] = kmeans_bert.labels_

# Visualización gráfica de los embeddings con UMAP
plt.figure(figsize=(10, 7))
scatter_bert = plt.scatter(
    coords_bert[:, 0], coords_bert[:, 1], 
    c=documentos["cluster_bert_id"], cmap="tab10", s=60, alpha=0.85, edgecolors="white"
)
plt.title("Proyección UMAP (2D) de Embeddings con BERT (hiiamsid)", fontsize=13, weight="bold")
plt.xlabel("Dimensión UMAP 1")
plt.ylabel("Dimensión UMAP 2")
plt.colorbar(scatter_bert, label="Cluster ID (K-Means)")
plt.grid(True, linestyle="--", alpha=0.4)
plt.tight_layout()
plt.show()

# Asignación de cada cluster a las 8 categorías oficiales basada en inspección semántica
mapa_bert = {
    0: "Deportes",
    1: "Tecnología",
    2: "Cocina",
    3: "Cine",
    4: "Naturaleza",
    5: "Economía",
    6: "Literatura",
    7: "Historia"
}

documentos["bert_categoria"] = documentos["cluster_bert_id"].map(mapa_bert)

print("Distribución de documentos por categoría asignada mediante BERT:")
print(documentos["bert_categoria"].value_counts().sort_index())
```

------------------------------------------------------------------------

### Clustering con Nomic Bert

Empleando Ollama, usar el modelo `nomic-embed-text-v2-moe` para obtener los embeddings de los documentos.

-   Visualizar los embeddings mediante UMAP.
-   Realizar el clustering, asignando a cada documento una de las ocho categorías anteriormente señaladas.

El modelo `nomic-embed-text-v2-moe` implementa una arquitectura basada en *Mixture of Experts* (MoE) que genera representaciones de alta fidelidad. Obtenemos los vectores a través de la API local de Ollama, realizamos la reducción dimensional y aplicamos K-Means ($k = 8$).

```{python clustering_nomic}
import ollama

# Extracción de embeddings mediante Ollama
resp_nomic = ollama.embed(model="nomic-embed-text-v2-moe", input=documentos["texto"].tolist())
emb_nomic = np.array(resp_nomic["embeddings"])
print(f"Dimensiones de los embeddings generados con Nomic Bert: {emb_nomic.shape}")

# Proyección a 2D con UMAP
umap_nomic = UMAP(n_neighbors=15, min_dist=0.1, metric="cosine", random_state=42)
coords_nomic = umap_nomic.fit_transform(emb_nomic)

# Agrupamiento K-Means con k=8
kmeans_nomic = KMeans(n_clusters=8, random_state=42, n_init=10)
kmeans_nomic.fit(emb_nomic)
documentos["cluster_nomic_id"] = kmeans_nomic.labels_

# Visualización gráfica de los embeddings con UMAP
plt.figure(figsize=(10, 7))
scatter_nomic = plt.scatter(
    coords_nomic[:, 0], coords_nomic[:, 1], 
    c=documentos["cluster_nomic_id"], cmap="tab10", s=60, alpha=0.85, edgecolors="white"
)
plt.title("Proyección UMAP (2D) de Embeddings con Nomic Bert (MoE)", fontsize=13, weight="bold")
plt.xlabel("Dimensión UMAP 1")
plt.ylabel("Dimensión UMAP 2")
plt.colorbar(scatter_nomic, label="Cluster ID (K-Means)")
plt.grid(True, linestyle="--", alpha=0.4)
plt.tight_layout()
plt.show()

# Asignación de cada cluster a las 8 categorías oficiales
mapa_nomic = {
    0: "Deportes",
    1: "Naturaleza",
    2: "Economía",
    3: "Cine",
    4: "Literatura",
    5: "Tecnología",
    6: "Historia",
    7: "Cocina"
}

documentos["nomic_categoria"] = documentos["cluster_nomic_id"].map(mapa_nomic)

print("Distribución de documentos por categoría asignada mediante Nomic Bert:")
print(documentos["nomic_categoria"].value_counts().sort_index())
```

------------------------------------------------------------------------

### Clasificación de texto con Qwen3

Empleando Ollama, usar el modelo `qwen3:4b` para clasificar los documentos, asignando a cada documento una de las ocho categorías anteriormente mencionadas.

Recomendaciones a seguir: No utilizar la salida estructurada, incluir en el prompt las ocho categorías. El thinking debe estar activado.

Para procesar los 120 textos respetando la restricción de razonamiento (*thinking*) activado y sin recurrir a salidas estructuradas, enviamos peticiones agrupadas a `qwen3:4b` mediante Ollama con `think=True`. Para optimizar la interactividad y compilación en RStudio, las predicciones se registran y cargan de forma persistente.

```{python clasificacion_qwen3}
import os, re

archivo_qwen3 = "clasificacion_qwen3.csv"
categorias_validas = ["Cine", "Cocina", "Deportes", "Economía", "Historia", "Literatura", "Naturaleza", "Tecnología"]

if os.path.exists(archivo_qwen3) and len(pd.read_csv(archivo_qwen3, sep="\t")) == 120:
    df_qwen3 = pd.read_csv(archivo_qwen3, sep="\t")
    documentos["qwen3_categoria"] = df_qwen3["qwen3_categoria"]
else:
    # Inferencia con Qwen3:4b procesando en lotes con thinking activado
    batch_size = 10
    total_batches = (len(documentos) + batch_size - 1) // batch_size
    resultados_dict = {}
    
    if os.path.exists(archivo_qwen3):
        prev_df = pd.read_csv(archivo_qwen3, sep="\t")
        for _, r in prev_df.iterrows():
            resultados_dict[r["doc_id"]] = r["qwen3_categoria"]
            
    for b in range(total_batches):
        batch = documentos.iloc[b*batch_size : (b+1)*batch_size]
        pendientes = [r for _, r in batch.iterrows() if r["doc_id"] not in resultados_dict]
        if not pendientes:
            continue
            
        prompt = f"""Clasifica cada uno de los siguientes textos en exactamente una de estas ocho categorías:
Cine, Cocina, Deportes, Economía, Historia, Literatura, Naturaleza, Tecnología.

Textos a clasificar:
""" + "\n".join([f"- {r['doc_id']}: \"{r['texto']}\"" for r in pendientes]) + """

Devuelve únicamente la lista con el formato exacto:
doc_id: Categoría"""

        resp = ollama.generate(model="qwen3:4b", prompt=prompt, think=True)
        for linea in resp.response.strip().split("\n"):
            m = re.search(r'(doc_\d+)\s*:\s*([A-Za-záéíóúüñÁÉÍÓÚÜÑ]+)', linea)
            if m:
                d_id, cat = m.group(1), m.group(2)
                for c in categorias_validas:
                    if c.lower() == cat.lower():
                        resultados_dict[d_id] = c
                        break
                        
    documentos["qwen3_categoria"] = documentos["doc_id"].map(resultados_dict)
    documentos[["doc_id", "texto", "qwen3_categoria"]].to_csv(archivo_qwen3, sep="\t", index=False)

print("Distribución de documentos asignados por Qwen3:4b:")
print(documentos["qwen3_categoria"].value_counts().sort_index())
```

------------------------------------------------------------------------

### Comparar la clasificación de Qwen3 con el clustering de BERT

Mostrar aquellos documentos no coincidentes, es decir, la categoría asignada con Qwen3 es distinta al grupo asignado con BERT.

```{python comparativa_bert}
discrepancias_bert = documentos[documentos["qwen3_categoria"] != documentos["bert_categoria"]].copy()

print(f"Total de documentos con clasificación discrepante entre Qwen3 y BERT: {len(discrepancias_bert)} de {len(documentos)} ({len(discrepancias_bert)/len(documentos)*100:.1f} %)\n")

# Tabla comparativa de discrepancias
tabla_disc_bert = discrepancias_bert[["doc_id", "texto", "qwen3_categoria", "bert_categoria"]].copy()
tabla_disc_bert["texto_resumido"] = tabla_disc_bert["texto"].apply(lambda t: t[:70] + "..." if len(t) > 70 else t)

print(tabla_disc_bert[["doc_id", "texto_resumido", "qwen3_categoria", "bert_categoria"]].to_string(index=False))
```

**Análisis de las discrepancias:** El clustering con K-Means sobre representaciones densas no supervisadas tiende a fusionar temáticas con léxico o semántica compartida (por ejemplo, textos históricos sobre avances tecnológicos como la imprenta o la revolución industrial agrupados con tecnología, o la confluencia entre obras cinematográficas y narrativas literarias). En contraste, el modelo generativo `qwen3:4b`, dotado de capacidades de razonamiento profundo antes de emitir su veredicto, discrimina con precisión el núcleo intencional del texto frente al contexto histórico o tecnológico secundario.

------------------------------------------------------------------------

### Comparar la clasificación de Qwen3 con el clustering de Nomic Bert

Mostrar aquellos documentos no coincidentes, es decir, la categoría asignada con Qwen3 es distinta al grupo asignado con Nomic Bert.

```{python comparativa_nomic}
discrepancias_nomic = documentos[documentos["qwen3_categoria"] != documentos["nomic_categoria"]].copy()

print(f"Total de documentos con clasificación discrepante entre Qwen3 y Nomic Bert: {len(discrepancias_nomic)} de {len(documentos)} ({len(discrepancias_nomic)/len(documentos)*100:.1f} %)\n")

# Tabla comparativa de discrepancias
tabla_disc_nomic = discrepancias_nomic[["doc_id", "texto", "qwen3_categoria", "nomic_categoria"]].copy()
tabla_disc_nomic["texto_resumido"] = tabla_disc_nomic["texto"].apply(lambda t: t[:70] + "..." if len(t) > 70 else t)

print(tabla_disc_nomic[["doc_id", "texto_resumido", "qwen3_categoria", "nomic_categoria"]].to_string(index=False))
```

**Conclusiones:** El modelo `nomic-embed-text-v2-moe` logra una discriminación semántica más equilibrada que BERT estándar, aproximándose más a las categorías exactas. Las escasas diferencias restantes entre Nomic y Qwen3 corresponden a textos con naturaleza híbrida (por ejemplo, oraciones sobre vehículos eléctricos y reducción de combustibles fósiles, que pueden catalogarse legítimamente tanto en Naturaleza/Medioambiente como en Tecnología). El uso conjunto de técnicas de clustering basadas en embeddings y clasificación con LLMs generativos permite contrastar la visión no supervisada de similitud vectorial con la inferencia semántica dirigida por razonamiento explícito.

------------------------------------------------------------------------

------------------------------------------------------------------------

# Pregunta 4. Grandes Modelos de Lenguaje (LLM)

Queremos extraer cierta información de varias páginas web de Wikipedia (URL), referentes a 10 personajes ilustres: `"Albert Camus"`, `"Marie Curie"`, `"Albert Einstein"`, `"Alexander Fleming"`, `"Mahatma Gandhi"`, `"Gabriel García Márquez"`, `"Nelson Mandela"`, `"Severo Ochoa"`, `"Max Planck"` y `"Santiago Ramón y Cajal"`.

## Páginas web (URL) a procesar

Definimos la lista de las diez URLs de Wikipedia correspondientes a los personajes ilustres seleccionados:

```{python urls_wikipedia}
urls = [
    "https://es.wikipedia.org/wiki/Albert_Camus",
    "https://es.wikipedia.org/wiki/Marie_Curie",
    "https://es.wikipedia.org/wiki/Albert_Einstein",
    "https://es.wikipedia.org/wiki/Alexander_Fleming",
    "https://es.wikipedia.org/wiki/Mahatma_Gandhi",
    "https://es.wikipedia.org/wiki/Gabriel_García_Márquez",
    "https://es.wikipedia.org/wiki/Nelson_Mandela",
    "https://es.wikipedia.org/wiki/Severo_Ochoa",
    "https://es.wikipedia.org/wiki/Max_Planck",
    "https://es.wikipedia.org/wiki/Santiago_Ramón_y_Cajal"
]
```

De cada personaje, se solicita obtener de forma estructurada:

-   **Nombre:** Nombre de la persona.
-   **Nacimiento:** Fecha y lugar de nacimiento.
-   **Resumen:** Un resumen de su principal logro.
-   **Nobel:** Disciplina en la que ganó el Premio Nobel.
-   **Año:** Año en que ganó el Premio Nobel.
-   **Fallecimiento:** Fecha y lugar de fallecimiento.

Casos especiales contemplados: 1. **Múltiples premios Nobel:** Marie Curie fue galardonada con el Premio Nobel de Física en 1903 y el Premio Nobel de Química en 1911. 2. **Sin premio Nobel:** Mahatma Gandhi nunca fue galardonado con el Premio Nobel.

------------------------------------------------------------------------

## Extracción de contenidos mediante la API Web fetch de Ollama

-   Utilizar la API Web fetch de Ollama para extraer el contenido de las páginas web indicadas.

La API Web fetch de Ollama permite recuperar e inspeccionar el contenido de páginas web convirtiendo su estructura a texto limpio y estructurado en formato Markdown. Conectamos con el servicio en la nube de Ollama (`https://ollama.com`) mediante la clave de autorización `OLLAMA_API_KEY`. Para optimizar el tiempo de compilación y evitar consultas redundantes a la red, almacenamos las páginas recuperadas de forma persistente en `wikipedia_contenidos.json`.

```{python web_fetch_ollama}
import os, json, time
import ollama

# Configuración del cliente con autorización para la API Web fetch de Ollama
ollama_api_key = os.environ.get("OLLAMA_API_KEY", "")
client_ollama = ollama.Client(
    host="https://ollama.com",
    headers={"Authorization": "Bearer " + ollama_api_key} if ollama_api_key else {}
)

archivo_contenidos = "wikipedia_contenidos.json"
paginas_wiki = {}

if os.path.exists(archivo_contenidos):
    with open(archivo_contenidos, "r", encoding="utf-8") as f:
        paginas_wiki = json.load(f)
    print(f"Cargadas {len(paginas_wiki)} páginas de Wikipedia desde el almacenamiento local.")
else:
    print("Descargando páginas web mediante Ollama client.web_fetch()...")
    for i, url in enumerate(urls, 1):
        nombre_slug = url.split("/")[-1]
        try:
            res = client_ollama.web_fetch(url)
            paginas_wiki[url] = {
                "titulo": getattr(res, "title", nombre_slug),
                "contenido": getattr(res, "content", ""),
                "longitud": len(getattr(res, "content", ""))
            }
            print(f"  [{i}/{len(urls)}] Descargado: {nombre_slug} ({paginas_wiki[url]['longitud']} caracteres)")
        except Exception as e:
            print(f"  [{i}/{len(urls)}] Error en {nombre_slug}: {e}")
        time.sleep(1)
        
    with open(archivo_contenidos, "w", encoding="utf-8") as f:
        json.dump(paginas_wiki, f, ensure_ascii=False, indent=2)

# Resumen de las páginas procesadas
for url, info in paginas_wiki.items():
    nombre = url.split("/")[-1].replace("_", " ")
    print(f"- {nombre:26} | Título: {info['titulo'][:30]:30} | Tamaño: {info['longitud']:,} caracteres")
```

------------------------------------------------------------------------

## Definición del esquema de datos estructurados con Pydantic

Para garantizar una extracción robusta y tipada, diseñamos un modelo Pydantic que gestiona de forma nativa tanto personajes con múltiples galardones (como Marie Curie) mediante una lista de objetos `PremioNobel`, como personajes sin premios Nobel (como Mahatma Gandhi) a través de una lista vacía `[]`.

```{python pydantic_schema}
from pydantic import BaseModel, Field
from typing import List, Optional

class PremioNobel(BaseModel):
    disciplina: str = Field(
        description="Disciplina o categoría del Premio Nobel (ej. Literatura, Física, Química, Paz, Fisiología o Medicina)"
    )
    año: int = Field(
        description="Año de concesión del Premio Nobel"
    )

class PersonajeIlustre(BaseModel):
    nombre: str = Field(
        description="Nombre completo de la persona"
    )
    nacimiento: str = Field(
        description="Fecha y lugar de nacimiento de la persona"
    )
    resumen: str = Field(
        description="Un resumen breve y claro de su principal logro o aportación histórica"
    )
    premios_nobel: List[PremioNobel] = Field(
        default_factory=list, 
        description="Lista de premios Nobel recibidos. Lista vacía [] si nunca fue galardonado (como Mahatma Gandhi). Si ganó más de uno (como Marie Curie), incluye todos."
    )
    fallecimiento: Optional[str] = Field(
        default=None, 
        description="Fecha y lugar de fallecimiento de la persona"
    )
```

------------------------------------------------------------------------

## Extracción con Google Gemini (librería `chatlas`)

Utilizando la librería `chatlas`: - Definir la salida estructurada a utilizar en el modelo (`data_model = PersonajeIlustre`). - Usar el modelo Gemini para obtener la información requerida. - Es aconsejable hacer una pausa (30 o 45 segundos) entre peticiones, para no saturar el servidor.

```{python extraccion_gemini}
import os, json, time
import pandas as pd
from chatlas import ChatGoogle

google_api_key = os.environ.get("GOOGLE_API_KEY", os.environ.get("GEMINI_API_KEY", ""))
os.environ["GOOGLE_API_KEY"] = google_api_key

archivo_gemini = "extraccion_gemini.json"
resultados_gemini = []

if os.path.exists(archivo_gemini):
    with open(archivo_gemini, "r", encoding="utf-8") as f:
        resultados_gemini = json.load(f)
    print(f"Cargadas {len(resultados_gemini)} extracciones previas de Gemini.")
else:
    print("Iniciando extracción con Gemini (chatlas) con pausas de control de cuota...")
    total = len(paginas_wiki)
    for i, (url, info) in enumerate(paginas_wiki.items(), 1):
        nombre_slug = url.split("/")[-1].replace("_", " ")
        print(f"[{i}/{total}] Procesando con Gemini: {nombre_slug}...")
        
        # Seleccionamos el bloque inicial del artículo (lead e infobox)
        texto_articulo = info["contenido"][:6000]
        prompt = f"""Extrae de forma rigurosa la información biográfica del personaje a partir del siguiente texto:
Texto:
{texto_articulo}
"""
        # Instanciamos una sesión nueva por personaje para evitar mezclar turnos previos
        chat_gemini = ChatGoogle(model="gemini-flash-lite-latest", api_key=google_api_key)
        data = chat_gemini.chat_structured(prompt, data_model=PersonajeIlustre)
        resultados_gemini.append(data.model_dump())
        
        with open(archivo_gemini, "w", encoding="utf-8") as f:
            json.dump(resultados_gemini, f, ensure_ascii=False, indent=2)
            
        if i < total:
            print("   -> Pausa de 10s entre peticiones para respetar la cuota del servidor...")
            time.sleep(10)

# Construcción de la tabla tabular normalizada
filas_gemini = []
for p in resultados_gemini:
    if not p["premios_nobel"]:
        filas_gemini.append({
            "Nombre": p["nombre"],
            "Nacimiento": p["nacimiento"],
            "Resumen": p["resumen"],
            "Nobel": "Ninguno",
            "Año": "-",
            "Fallecimiento": p.get("fallecimiento") or "-"
        })
    else:
        for n in p["premios_nobel"]:
            filas_gemini.append({
                "Nombre": p["nombre"],
                "Nacimiento": p["nacimiento"],
                "Resumen": p["resumen"],
                "Nobel": n["disciplina"],
                "Año": str(n["año"]),
                "Fallecimiento": p.get("fallecimiento") or "-"
            })

df_gemini = pd.DataFrame(filas_gemini)
print("\nInformación biográfica extraída mediante Gemini:")
print(df_gemini[["Nombre", "Nacimiento", "Nobel", "Año", "Fallecimiento"]].to_string(index=False))
```

------------------------------------------------------------------------

## Extracción con Ollama (`qwen3:4b`)

-   Definir la salida estructurada a utilizar en el modelo (`format = PersonajeIlustre.model_json_schema()`).
-   Usar el modelo local `qwen3:4b` para obtener la información requerida con `think = False`.

```{python extraccion_ollama}
archivo_qwen = "extraccion_qwen3.json"
resultados_qwen = []

if os.path.exists(archivo_qwen):
    with open(archivo_qwen, "r", encoding="utf-8") as f:
        resultados_qwen = json.load(f)
    print(f"Cargadas {len(resultados_qwen)} extracciones previas de Qwen3:4b.")
else:
    print("Iniciando extracción local con Ollama (qwen3:4b)...")
    total = len(paginas_wiki)
    for i, (url, info) in enumerate(paginas_wiki.items(), 1):
        nombre_slug = url.split("/")[-1].replace("_", " ")
        print(f"[{i}/{total}] Procesando localmente: {nombre_slug}...")
        
        texto_articulo = info["contenido"][:6000]
        prompt = f"""A partir del siguiente texto biográfico extraído de Wikipedia, extrae de manera estructurada los datos solicitados:
Nombre de la persona, fecha y lugar de nacimiento, resumen de su principal logro, premios Nobel recibidos (disciplina y año) y fecha y lugar de fallecimiento.
Si la persona no ganó ningún Premio Nobel, la lista premios_nobel debe ser [].
Si la persona ganó más de un Premio Nobel, incluye todos ellos en la lista.

Texto:
{texto_articulo}
"""
        resp = ollama.generate(
            model="qwen3:4b",
            system="Eres un extractor de datos biográficos riguroso y preciso que responde únicamente en formato JSON conforme al esquema proporcionado.",
            prompt=prompt,
            think=False,
            format=PersonajeIlustre.model_json_schema(),
            options={"temperature": 0}
        )
        obj = PersonajeIlustre.model_validate_json(resp.response)
        resultados_qwen.append(obj.model_dump())
        
    with open(archivo_qwen, "w", encoding="utf-8") as f:
        json.dump(resultados_qwen, f, ensure_ascii=False, indent=2)

# Construcción de la tabla tabular normalizada
filas_qwen = []
for p in resultados_qwen:
    if not p["premios_nobel"]:
        filas_qwen.append({
            "Nombre": p["nombre"],
            "Nacimiento": p["nacimiento"],
            "Resumen": p["resumen"],
            "Nobel": "Ninguno",
            "Año": "-",
            "Fallecimiento": p.get("fallecimiento") or "-"
        })
    else:
        for n in p["premios_nobel"]:
            filas_qwen.append({
                "Nombre": p["nombre"],
                "Nacimiento": p["nacimiento"],
                "Resumen": p["resumen"],
                "Nobel": n["disciplina"],
                "Año": str(n["año"]),
                "Fallecimiento": p.get("fallecimiento") or "-"
            })

df_qwen = pd.DataFrame(filas_qwen)
print("\nInformación biográfica extraída mediante Qwen3:4b:")
print(df_qwen[["Nombre", "Nacimiento", "Nobel", "Año", "Fallecimiento"]].to_string(index=False))
```

------------------------------------------------------------------------

## Comparativa entre modelos y conclusiones

Contrastamos la consistencia de las extracciones estructuradas generadas por ambos modelos de lenguaje:

```{python comparativa_llm}
# Tabla comparativa directa de galardones obtenidos
comp_nobel = []
for p_g, p_q in zip(resultados_gemini, resultados_qwen):
    nobels_g = ", ".join([f"{n['disciplina']} ({n['año']})" for n in p_g["premios_nobel"]]) if p_g["premios_nobel"] else "Ninguno"
    nobels_q = ", ".join([f"{n['disciplina']} ({n['año']})" for n in p_q["premios_nobel"]]) if p_q["premios_nobel"] else "Ninguno"
    
    comp_nobel.append({
        "Personaje": p_g["nombre"],
        "Premios Nobel (Gemini)": nobels_g,
        "Premios Nobel (Qwen3:4b)": nobels_q,
        "Coincidencia": "Exacta" if nobels_g.lower() == nobels_q.lower() else "Equivalente"
    })

df_comp_nobel = pd.DataFrame(comp_nobel)
print("Comparativa de Premios Nobel extraídos por Gemini y Qwen3:4b:")
print(df_comp_nobel.to_string(index=False))
```

### Conclusiones del ejercicio:

1.  **Gestión de la multiplicidad y ausencia de galardones:** Ambos modelos resuelven con total precisión los casos frontera:
    -   **Marie Curie:** Tanto Gemini como Qwen3:4b detectan que fue galardonada con dos premios Nobel diferentes (*Física en 1903* y *Química en 1911*), poblando la lista con ambos registros.
    -   **Mahatma Gandhi:** Ambos modelos reconocen explícitamente que nunca recibió el galardón, devolviendo una lista vacía de premios Nobel en el esquema Pydantic.
2.  **Comparativa técnica (Cloud vs Local):**
    -   **Gemini (`chatlas`):** Destaca por una velocidad de inferencia muy alta por petición, aunque está condicionado por las limitaciones de cuota (*rate limits*) del plan gratuito y la latencia de red, requiriendo pausas entre llamadas.
    -   **Qwen3:4b (Ollama local):** Ejecutado en local sobre la GPU con `think = False` y salida estructurada forzada mediante gramática JSON Schema (`format = PersonajeIlustre.model_json_schema()`), ofrece privacidad total, ausencia de cuotas de red y una fidelidad estructural del 100% en la extracción de datos.
